【裁判字號】    98,上訴,1608
【裁判日期】    981124
【裁判案由】    公共危險
【裁判全文】
臺灣高等法院高雄分院刑事判決        98年度上訴字第1608號
上  訴  人
即  被  告  甲○○
                    （現於臺灣高雄看守所羈押中）
上列上訴人因公共危險案件，不服臺灣高雄地方法院98年度訴字
第674 號，中華民國98年10月21日第一審判決（起訴案號：臺灣
高雄地方法院檢察署98年度偵字第12762 號），提起上訴，本院
判決如下：
    主  文
上訴駁回。
    理  由
一、按不服地方法院之第一審判決而上訴者，應向管轄第二審之
    高等法院為之。上訴書狀應敘述具體理由；上訴書狀未敘述
    上訴理由者，應於上訴期間屆滿後20日內補提理由書於原審
    法院，逾期未補提者，原審法院應定期間先命補正。第二審
    法院認為上訴書狀未敘述理由或上訴有第362 條前段之情形
    者，應以判決駁回之。但其情形可以補正而未經原審法院命
    其補正者，審判長應定期間先命補正，刑事訴訟法第361 條
    、第367 條，分別定有明文。又所謂不服第一審判決之具體
    理由，必係依據卷內既有訴訟資料或提出新事證，指摘或表
    明第一審判決有何採證認事、用法或量刑等足以影響判決本
    旨之不當或違法，而構成應予撤銷之具體事由，始克當之（
    例如：依憑證據法則具體指出所採證據何以不具證據能力，
    或依憑卷證資料，明確指出所為證據證明力之判斷如何違背
    經驗、論理法則）；倘僅泛言原判決認定事實錯誤、違背法
    令、量刑失之過重或輕縱，而未依上揭意旨指出具體事由，
    或形式上雖已指出具體事由，然該事由縱使屬實，亦不足以
    認為原判決有何不當或違法者（例如：對不具有調查必要性
    之證據，法院未依聲請調查亦未說明理由，或援用證據不當
    ，但除去該證據仍應為同一事實之認定），皆難謂係具體理
    由，俾與第二審上訴制度旨在請求第二審法院撤銷、變更第
    一審不當或違法之判決，以實現個案救濟之立法目的相契合
    ，並節制濫行上訴（最高法院97年度台上字第892 號判決意
    旨參照）。是以上訴人之上訴書狀或補提之上訴理由書，雖
    有敘述上訴理由，惟所指判決不當、違法情形並未實際上存
    在或所指判決不當、違法情形未足以構成撤銷原判決之理由
    ，即與未敘述具體理由無異（最高法院71年度台上字第2364
    號判例意旨參照），其所為上訴，即不符合上訴之法定要件
    。
二、本件被告不服原判決，提起上訴，理由略以：(一)本案被告第
    1 次於民國98年3 月19日5 時35分許，所丟擲之保特瓶僅在
    大門口燃燒，足徵被告丟擲之保特瓶並無使物焚毀而失其效
    用，其行為不能發生犯罪之結果，且無致生危險之可能，是
    為刑法第26條所稱之不能犯，原審認該次被告成立刑法第17
    3 條第1 項、第3 項之放火燃燒現供人使用之住宅未遂罪，
    顯有未恰。(二)本件被告所犯乃放火未遂罪，其緣由為被告因
    患有器質性精神病，長期於高雄縣燕巢鄉財團法人義大醫院
    就醫，仍未見好轉，乃懷疑該院醫師未盡力治療而心生不滿
    ，因而雖明知義大醫院平日均有住院病患及醫護人員在內活
    動，係有人所在之建築物，竟仍基於放火燒燬義大醫院之犯
    意，而為放火行為，因此被告是基於懷疑該醫院醫生未盡治
    療之能事，而產生一個概括報復之犯意，在密切接近之一定
    時、地（即98年4 月15日、4 月23日、4 月27日，在同一地
    點）持續實行之複次行為，其犯罪行為形態一樣，足具有反
    覆、延續之特徵，自與集合犯之概念相符。另被告所犯4 個
    放火行為，其時間不長，且其地點亦僅在義大醫院一處，被
    害人相同，亦侵害同一法益，是被告所為，亦屬接續犯而得
    應評價為一罪。於客觀上認為符合一個反覆、延續性之行為
    觀念者，於刑法評價上，即應僅成立一罪云云。
三、本院查：
  (一)惟按不能未遂，係指已著手於犯罪之實行，但其行為未至侵
    害法益，且又無危險者；其雖與一般障礙未遂同未對法益造
    成侵害，然須並無侵害法益之危險，始足當之。而有無侵害
    法益之危險，應綜合行為時客觀上通常一般人所認識及行為
    人主觀上特別認識之事實（例如：行為人自信有超能力，持
    其明知無殺傷力，但外觀完好，足使一般人均誤認有殺傷力
    之手槍殺人）為基礎，再本諸客觀上一般人依其知識、經驗
    及觀念所公認之因果法則而為判斷，既非單純以行為人主觀
    上所認知或以客觀上真正存在之事實情狀為基礎，更非依循
    行為人主觀上所想像之因果法則（例如：誤認以砂糖食於人
    可發生死亡結果）判斷認定之。若有侵害法益之危險，而僅
    因一時、偶然之原因，致未對法益造成侵害，則為障礙未遂
    ，非不能未遂。」（最高法院97年度台上字第351 號判決意
    旨參照）。本件被告於98年3 月19日上午5 時35分前不詳時
    間，騎乘車號PJU-327 號重型機車，攜帶保特空瓶1 支至高
    雄縣燕巢鄉○○路某加油站加入汽油後，隨即前往義大醫院
    ，將自備之布條塞進瓶口作為引信，復以其所有之打火機點
    燃後，於同日上午5 時35分向該醫院大門口投擲並起火燃燒
    ，幸經該院保全人員蘇文宗及早發現將之撲滅，始未延燒該
    建築物等情，已據其於警詢、偵查及原審審理時坦承不諱。
    顯示被告主觀上要放火燒燬現有人所在之建築物甚為明確；
    而客觀上用保特瓶裝入汽油，再將自備之布條塞進瓶口作為
    引信，以火點燃後，投擲現有人所在之建築物，確實可達燒
    燬現有人所在之建築物之可能，亦無違常理，故被告只是因
    丟擲之力道僅達該醫院大門口及為該院保全人員蘇文宗及早
    發現將之撲滅，始未延燒該建築物，但沒有誤認事物的本質
    ，亦即未錯認自然法則，此處所謂的自然法則，是指以上開
    方法確有燒燬現有人所在之建築物之可能。綜合被告行為時
    主觀上特別認識之事實亦係要燒燬現有人所在之建築物，再
    本諸客觀上一般人依其知識、經驗及觀念所公認之因果法則
    ，從旁觀者的角度看，以上開方法確有燒燬現有人所在之建
    築物之可能，一般人應會認為被告上開行為確有燒燬現有人
    所在之建築物之危險。被告辯稱其行為不能發生犯罪之結果
    ，且無致生危險之可能，應屬「不能犯」云云，即無可採。
  (二)又刑法上所謂集合犯是指立法者所制定之犯罪構成要件中，
    本就預定有數個同種類之行為將反覆實行之犯罪而言，是將
    各自實現犯罪構成要件之多數行為，解釋為集合犯，而論以
    一罪。是以對於集合犯，必須從嚴解釋，以符合立法者之意
    向。觀諸刑法第173 條第3 項、第1 項放火燒燬現有人所在
    之建築物未遂罪之構成要件文義，實無從認定立法者本即預
    定該犯罪之本質，必有數個同種類行為而反覆實行之集合犯
    行，故放火燒燬現有人所在之建築物未遂罪，應非集合犯之
    罪。就刑法修正施行後多次放火燒燬現有人所在之建築物未
    遂之犯行，應採一罪一罰，始符合立法本旨。另按「刑事法
    上所稱接續犯，係指數個在同時同地或密切接近之時地，侵
    害同一法益之行為，因各舉動之獨立性極為薄弱，依社會通
    念認為無法強行分開，乃將之包括視為一個行為之接續進行
    ，給予單純一罪之刑法評價。此種實質上一罪之接續犯，與
    裁判上一罪之連續犯，其相異者，係在於連續犯侵害同一法
    益之數行為，各具獨立性，客觀上並認為其間存有時間上之
    差距，乃認係出於一個概括之犯意，為期訴訟經濟，擬制為
    一罪。茲刑法於95年7 月1 日起修正施行，已將連續犯規定
    予以刪除，考其立法旨趣，係因對於多次原可獨立評價之行
    為，僅論以一罪，不無鼓勵犯罪之嫌，亦與國民對於法律之
    感情相悖。但於審究接續犯之觀念時，亦不能無限擴張，除
    仍應受社會通念之支配外，尤應注意其公平性、合理性，使
    與經驗法則、論理法則及比例原則相適合，否則即與上揭修
    法精神不符」（最高法院97年台上字第1467號判決意旨參照
    ）。本件被告先後4 次之放火行為，其時間相距均達數日，
    實際放火點各次均有不同，顯然欠缺時空之密接性，且依社
    會健全觀念觀之，該4 次放火燒燬現有人所在之建築物未遂
    之犯行，均獨立成罪，並非於密切接近之時間內接續所為之
    數個舉動，又依被告之犯罪計畫，各次所為若未經現場人員
    發現而繼續延燒，均得單獨達成其犯罪之目的，足見均係基
    於個別放火之犯意所分別為之，應係各別成立之犯罪，並非
    接續犯。被告辯稱上開4 犯行，在刑法評價上，應合為包括
    一罪予以評價等語，顯係擴張接續犯之概念，尚不足取。
  (三)綜上所述，原判決就被告第1 次犯行未依不能犯之規定處斷
    ；就被告所犯4 次犯行未依集合犯或接續犯論處並非無據，
    亦無與事實相違背可言，自無判決不當、違法之情形存在或
    判決不當、違法情形足以構成撤銷原判決之理由，被告所執
    上開理由，即與未敘述具體理由無異。其所為上訴，即不符
    合上訴之法定要件。再上訴不合法律上之程式之情形，依刑
    事訴訟法第367 條但書規定：「但其情形可以補正而未經原
    審法院命其補正者，審判長應定期間先命補正。」，係指上
    訴書狀未敘述理由，原審未命補提理由書狀，審判長即應定
    期間先命補正。被告提起上訴時，上訴書狀如已載理由者，
    即無審判長應定期間先命補正之適用。從而，被告所執上訴
    理由，顯非依據卷內既有訴訟資料或提出新事實、新證據，
    指摘或表明第一審判決有何採證認事、用法或量刑等足以影
    響判決本旨之不當或違法，而構成應予撤銷之具體事由。從
    形式上觀察，原判決並無認定事實錯誤、量刑瑕疵或違背法
    令之情形。揆諸上揭規定，本件上訴未以書狀敘述具體理由
    ，自屬不合法律上之程式，爰不經言詞辯論，應逕予駁回。
中    華    民    國    98    年    11    月    24    日
                  刑事第九庭    審判長法  官  莊秋桃
                                      法  官  范惠瑩
                                      法  官  裕斗
以上正本證明與原本無異。
如不服本判決，應於判決送達後10日內向本院提出上訴狀，其未
敘述理由者並應於提出上訴狀後10日內向本院補提理由書
中    華    民    國    98    年    11    月    24    日
                                      書記官  張宗芳


司法院資訊處製作；財團法人民間司法改革基金會備份。
